【裁判字號】    98,簡上,282
【裁判日期】    990316
【裁判案由】    公共危險
【裁判全文】
臺灣臺北地方法院刑事判決             98年度簡上字第282號
上  訴  人
即  被  告  甲○○
選任辯護人  史錫恩律師
            陳明欽律師
            王秋滿律師
上列上訴人即被告因公共危險案件，不服本院98年度簡字第1878
號中華民國98年6月3日第一審簡易判決（聲請簡易判決處刑案號
：98年度偵字第7464號），提起上訴，本院管轄之第二審合議庭
依通常審判程序審理，自為第一審判決如下：
    主  文
原判決撤銷。
甲○○無罪。
    理  由
一、公訴意旨略以：被告甲○○係國立臺灣大學醫學院 (下稱台
    大醫學院)教授，於民國97年8月1日起至98年7月31日止，擔
    任該校基礎醫學大樓6樓622共同實驗室之管理人，對於上開
    實驗室內之器材，本應隨時檢查設備之安全並予以必要之維
    護，以避免電源線路設備因老舊造成短路致發生火災，且依
    當時情形，並無不能注意之情事，竟疏未注意，於98年1 月
    26日下午5 時41分，因該實驗室內之低溫冷凍櫃電源線插座
    因接觸不良或劣化而發熱起火，燒毀該實驗室內之木櫃、紙
    箱及塑膠瓶等物，致生公共危險，因認被告涉犯刑法第 175
    條第3項之失火罪嫌等語。
二、按被告未經審判證明有罪確定前，推定其為無罪；又犯罪事
    實應依證據認定之，無證據不得認定犯罪事實，不能證明被
    告犯罪或其行為不罰者，應諭知無罪之判決，刑事訴訟法第
    154條第1項、第2項、第301條第1 項分別定有明文。又事實
    之認定，應憑證據，如未能發現相當證據，或證據不足以證
    明，自不能以推測或擬制之方法，為裁判基礎。另認定犯罪
    事實所憑之證據，雖不以直接證據為限，間接證據亦包括在
    內；然而無論直接或間接證據，其為訴訟上之證明，須於通
    常一般之人不致有所懷疑，而得確信其為真實之程度者，始
    得據為有罪之認定，倘其證明尚未達到此一程度，而有合理
    懷疑之存在致無從使事實審法院獲得有罪之確信時，即應由
    法院為諭知被告無罪之判決，最高法院40年台上字第86號、
    76年台上字第4986號判例意旨均同此見解。次按刑法第15條
    第1 項「對於犯罪結果之發生，法律上有防止之義務，能防
    止而不防止者，與因積極行為發生結果者同」之規定，係學
    理上所稱不真正不作為犯得以論罪科刑之依據；其規定行為
    人對於犯罪結果之發生，並無積極行為之介入，惟其於法律
    上具有防止結果發生之義務，且能防止卻未防止結果發生，
    即應對結果發生負責。換言之，不真正不作為犯之論罪，係
    因行為人雖無積極行為介入引起犯罪結果，但負有防止犯罪
    結果發生之義務(作為義務)，且亦有能力阻止犯罪結果之發
    生 (作為能力)，卻違反其作為義務，未阻止發生 (不作為)
    ；如行為人對於犯罪結果之發生，既無積極行為介入，復無
    作為能力，即不得遽以不真正不作為犯論罪之。
三、公訴意旨認被告涉有刑法第175條第3項之失火罪嫌，無非係
    依被告於警、偵坦承之陳述，及臺北市政府消防局火災原因
    調查鑑定書 (下稱鑑定書) 及現場照片等證據，已足證明被
    告失火燒毀實驗室內之木櫃、紙箱及塑膠瓶等物致生公共危
    險等事實，為其主要之論據。訊據被告固坦承其係台大醫學
    院教授，於97年8月1日至98年7 月31日期間，擔任該校基礎
    醫學大樓6 樓622共同實驗室之管理人等事實，對於擔任622
    共同實驗室管理人期間之98年1 月26日下午5時41分，622共
    同實驗室內之低溫冷凍櫃電源線插座因接觸不良或劣化而發
    熱起火，致燒毀該實驗室內之木櫃、紙箱及塑膠瓶等物，致
    生公共危險等事實亦不爭執，此亦有鑑定書、火災發生後現
    場照片、台大醫學院歷次函復本院查詢事項函及其附件等在
    卷足憑，應堪信其為真實。惟堅決否認有何失火犯行，並辯
    稱：其僅為622 共同實驗室掛名負責人，發生事故之冷凍櫃
    老舊插頭、冷凍櫃另有人使用及負責，電器用品部分之管理
    亦另有其他經常維護人員，且有通過例行檢查；而其偵查中
    陳述願意負責(偵卷第51頁)，係指如本案確應由其負責即願
    意負責等語。經查：
(一)台大醫學院實驗室分有「共同實驗室」與「專用實驗室」2
    種，其性質稍有不同，以被告所自承而言，其所屬解剖學暨
    細胞生物學科研究所的共同實驗室通常是供動物實驗、切片
    染色、或其他相關實驗使用，系上所有的教授都可以使用，
    不需要事先申請；而被告專用實驗室是供其自己及指導的研
    究生使用，主要是在做細胞學的實驗、組織培養 (本審卷第
    82頁背面)。而由台大醫學院99年1月20日(99)醫總字第0119
    號回函之附件一輪值表所示，本案發生火災之622 共同實驗
    室，確係每個學年度分由不同教師輪值，被告恰於97年8月1
    日至98年7月31日期間輪值(本審卷第138頁)。另台大醫學院
    98年12月22日(98)醫總字第4252號函說明二表示，基醫大樓
    6 樓解剖學科各項財產之保管，係指派賴淑美小姐負責；說
    明三則表示，622 實驗室之「低溫冷凍櫃」為共同儀器，該
    所各老師及學生均可使用，其主要使用人為呂俊宏老師及其
    研究生(本審卷第112頁)。而依台大醫學院99年1月20日(99)
    醫總字第0119號函附件三所示，實驗室用電安全檢查排定人
    員，96學年度第2學期檢查表係李立仁(本審卷第144頁)，97
    學年度第1學期(97年9月至98年2月)檢查表係賴逸儒(本審卷
    第145頁 )。足認台大醫學院基醫大樓622共同實驗室各項分
    工，就本案火災發生當時而言，係由被告輪值實驗室負責人
    ，賴淑美保管各項財產，呂俊宏老師及其研究生主要使用「
    低溫冷凍櫃」，賴逸儒負責用電安全檢查。
(二)依據鑑定書之鑑定意見，本案622 共同實驗室火災發生，源
    於低溫冷凍櫃「電源線插座」因「接觸不良」或「劣化」而
    發熱起火，再引燃周邊物品所致。鑑定意見雖無法確定火災
    究係插座劣化或因接觸不良所引起，惟無論插座劣化或者接
    觸不良，不外人為的疏失或不當使用、以及設備老舊2 種可
    能性。在人為疏失或不當使用方面，低溫冷凍櫃主要使用者
    如上所述係呂俊宏老師及其研究生，本即應注意其等經常使
    用之低溫冷凍櫃插座有無正確使用；而在設備老舊方面，負
    責財產保管之賴淑美，亦應注意設備是否年限屆至應予更新
    。至於負責用電安全檢查之賴逸儒，無論究否插座接觸不良
    或劣化，本即為其應予檢查之責任範圍。被告雖輪值622 共
    同實驗室年度負責人，對於實驗室內所有財產、設備之保管
    、使用，均負有監督之責，就實驗室內各項財產、設備之使
    用，亦應注意避免發生危險，損害其他人員之生命、身體或
    財產；惟如無限上綱，所有實驗室內各方面負責事項均由年
    度輪值之被告負完全之責任，不僅上述責任分工失其意義，
    對並非全能之被告，亦失之苛酷。易言之，無法要求專精解
    剖之權威教授，基於全體教師分工、於兼職學校年度行政事
    務時(況且學校另有負責用電安全檢查之專業人士)，同時亦
    要精研用電安全，進而苛責其為何於火災發生前未注意有插
    座劣化或接觸不良之情形卻未處置。尤其依賴逸儒用電安全
    檢查表所示，檢查表上載有651實驗室有2條延長線註記不合
    格，卻無622實驗室之任何註記 (本審卷第145頁)，表示622
    實驗室該學期用電安全檢查係屬正常；連用電安全檢查之專
    業人士亦未發覺之插座劣化或接觸不良之問題，如何能要求
    剛好輪值年度實驗室負責人之被告負其責任？
(三)本案台大醫學院622 共同實驗室發生致生公共危險之火災，
    並非被告任何積極之作為所引起(本件非屬作為犯)，如認被
    告應對該公共危險之犯罪結果負責，除被告於法律上有防止
    該公共危險之犯罪結果發生之義務(作為義務)外，尚需被告
    有能力防止(作為能力)卻未防止，始得依不真正不作為犯要
    件成立本案失火犯罪並論罪科刑。本院認定622 共同實驗室
    既已安排有用電安全檢查之專業人士，且該專業人士檢查後
    亦無法檢查出鑑定書鑑定意見所示之插座劣化、接觸不良等
    情，被告既非用電安全檢查之專業人士，僅係輪值之實驗室
    負責人，就本案致生公共危險之火災引起，並無能力防止。
    檢察官雖於99年1 月6日以補充理由書聲請傳喚賴淑美(本審
    卷第122之1 頁)，用以證明被告保管低溫冷凍櫃、被告負有
    申請維修之相關注意義務。然因本院認定被告並無能力防止
    本案致生公共危險之火災引起，屬不真正不作為犯罪中「作
    為能力」判斷之問題，一旦欠缺作為能力，即無法論以不真
    正不作為犯罪；而檢察官聲請傳喚賴淑美所調查之證據，係
    為證明被告未盡其「注意義務」，係屬認定有無「過失」之
    問題，在犯罪結構之探討分屬不同層次。再者，檢察官欲藉
    證人賴淑美之證據方法，獲得其證言以證明被告應注意於插
    座劣化或接觸不良引發火災前，即申請維修避免火災發生；
    惟依上所述，本院認定被告並無能力發現插座劣化或接觸不
    良，自亦無申請維修之後續問題。則是否調查檢察官聲請調
    查之證據，即不影響被告能否成立犯罪之認定，故本院認無
    必要，不予傳喚調查。另被告聲請傳喚鑑定人楊宗宸說明其
    所做鑑定報告之結論(偵卷第頁11)部分，因檢察官及被告、
    辯護人對於插座接觸不良或劣化導致引發本案火災之鑑定意
    見均無意見，而辯護人僅係要求鑑定人到場說明究竟接觸不
    良或劣化何者引發火災；惟因本院認定無論插座接觸不良或
    劣化，被告均無作為能力已如上述，則鑑定人有無到場說明
    ，對被告並不生不利之影響，即無庸傳喚，附此敘明。
(四)綜上所述，檢察官雖認被告有失火行為而應論罪科刑；惟因
    被告僅輪值622 共同實驗室負責人，就實驗室內各項財產、
    設備，另有分工負責之人，本案引發火災之插座劣化或接觸
    不良，本即有專責用電安全檢查之人士，被告就本案致生公
    共危險之火災引起，並無能力防止。此外，復查無其他證據
    足以證明被告失火之犯罪行為。從而，本案應無成立犯罪之
    餘地。原審未察，遽予論罪科刑，容有未恰，被告以此指摘
    原判決不當，而提起上訴，為有理由，自應由本院撤銷原判
    決，並為被告無罪之諭知。
四、按法院得為簡易判決處刑者，以所科之刑係宣告緩刑、得易
    科罰金之有期徒刑及拘役或罰金為限；於檢察官聲請以簡易
    判決處刑之案件，經法院認應為無罪判決之諭知者，應適用
    通常程序審判之，刑事訴訟法第449條第3項、第451條之1第
    4項但書第3 款、第452條分別規定甚明。又地方法院簡易庭
    對被告為簡易判決處刑後，經提起上訴，而地方法院合議庭
    認應為無罪判決之諭知者，依同法第455條之1第3 項準用第
    369條第2項之規定意旨，應由該地方法院合議庭撤銷簡易庭
    之判決，改依第一審通常程序審判。其所為判決，應屬於「
    第一審判決」，檢察官仍得依通常上訴程序上訴於管轄第二
    審之高等法院（最高法院91年臺非字第21號判例意旨參照）
    。故本案被告既經本院為無罪之諭知，已不符合得為簡易判
    決處刑之情形，除撤銷原審判決外，並應逕行改依第一審通
    常程序判決之；而檢察官如不服本判決，自得於法定上訴期
    間內，向管轄之第二審法院提起上訴，併此敘明。
據上論斷，應依刑事訴訟法第455條之1第1項、第3 項、第369條
第1項前段、第364條、第301條第1項，判決如主文。
本案經檢察官林冠佑到庭執行職務。
中    華    民    國    99    年    3     月    16    日
                  刑事第四庭  審判長法  官  郭惠玲
                                    法  官  李桂英
                                    法  官  呂政燁
以上正本證明與原本無異。
如不服本判決應於收受送達後10日內向本院提出上訴書狀，並應
敘述具體理由；其未敘述上訴理由者，應於上訴期間屆滿後20日
內向本院補提理由書（均須按他造當事人之人數附繕本）「切勿
逕送上級法院」。
                                    書記官   呂欣穎
中    華    民    國    99    年    3     月    16    日

司法院資訊處製作；財團法人民間司法改革基金會備份。
